臺灣臺中地方法院刑事判決　　　　　　　　　　　　　九十年度易字第三三二五號
　　公　訴　人　臺灣臺中地方法院檢察署檢察官
　　被　　　告　戊○○
　　選任辯護人　林正雄
　　　　　　　　吳紹貴
右列被告因詐欺案件，經檢察官提起公訴（八十九年度偵字第八一一三號），本院判
決如左：
    主  文
戊○○無罪。
    理  由
一、公訴意旨略以：被告戊○○於民國八十八年五月間，明知自己無資力付款，竟意
    圖為自己不法之所有，而分別於同年五月二十六日、六月十五日向富登廣告股份
    有限公司（下稱富登公司）詐稱欲委託該公司替其所經營之「大墩海釣場」設計
    並製作海報，致富登公司不疑有詐，將所設計、製作完成總價值計新臺幣（下同
    ）九萬九千四百元之成品交予被告（起訴書誤為富登公司係於同年五月二十六日
    、六月十五日分別交付成品），被告則交付由乙○○簽發，面額一十萬元，票號
    ＣＡ0000000號，發票日為八十八年八月二十五日，付款人為萬泰商業銀
    行臺中分行之遠期支票一紙，用以清償貨款。惟經富登公司查詢結果，始知乙○○所簽發支票之帳戶已於同年七月十六日經公告為拒絕往來戶，被告乃又交付丙○○所簽發，面額為一十萬三千元，票號Ａ00000000號，付款人為臺灣
    中小企業銀行臺中分行之支票一紙，以資清償，並保證一定兌現。然嗣經富登公
    司屆期提示後，該支票仍遭退票，且屢經催討，被告竟逃逸避不見面，富登公司
    至此始知受騙，因認被告涉有刑法第三百三十九條第一項之詐欺取財罪嫌。
二、按犯罪事實應依證據認定之，無證據不得推定其犯罪事實；不能證明被告犯罪者
    ，應諭知無罪之判決；刑事訴訟法第一百五十四條、第三百零一條第一項分別定
    有明文。又按刑法第三百三十九條第一項詐欺罪之成立，以意圖為自己或第三人
    不法所有，以詐術使人將本人或第三人之物交付為要件。所謂以詐術使人交付，
    必須被詐欺人因其詐術而陷於錯誤，若其所用方法，不能認為詐術，亦不致使人
    陷於錯誤，即不構成該罪，最高法院四十六年台上字第二六０號判例可資參照。
三、本件公訴人認被告涉有詐欺罪嫌，無非係以告訴人富登公司代表人甲○○之指訴
    及支票影本二紙、報價單等件為證，並參以被告於偵查中經多次傳喚未到，顯係
    畏罪情虛等為其論據。訊據被告固坦承積欠告訴人貨款之事實，惟堅決否認其有
    前開詐欺之犯行，辯稱：伊若有詐欺意圖，不必二次向他人借票以為清償；且該
    二紙支票係證人丁○○所交付，充作「大墩海釣場」之投資款項，被告自難預料
    該票據是否能如期兌現；而該二紙支票之發票人乙○○、丙○○又均在被告交付
    支票予告訴人後，始經公告為拒絕往來戶，可知被告在交付支票之初，並無詐欺
    意圖。又被告係因投資「大墩海釣場」之另二名股東要退股，需退還股金，又遭
    逢九二一大地震，海釣場被震毀，才無力清償等語。
四、經查：
（一）證人丁○○於本院審理中到庭證稱：「（問：有無與被告投資開大墩海釣場？
      ）有，約八十八年五、六月份間，我投資一股五十萬元，股東除我、被告、尚
      有一位男子，共有三人．．．」「（問：你的出資方式？）我給被告兩張支票
      共二十萬左右，其他的給現金。支票是八十八年五、六月間給的，兩張支票前
      後約隔一、兩個禮拜左右交給被告」「（問：是否此支票？（提示））是」等
      語，核與被告所辯卷附之二紙支票係證人丁○○所交付，用以支付海釣場之投
      資款項等語相符。而依常情，因支票係得代替現金之有價證券，特重其流通性
      （票據關係與原因關係係分離），故在社會一般交易中鮮少有先查明發票人是
      否為拒絕往來戶後，始收受支票之情形；參以證人丁○○與被告復係叔姪關係
      ，業經證人丁○○證述明確，有訊問筆錄可稽，則被告在收受該二紙支票時，
      未先查明發票人之債信情況，亦未要求證人丁○○背書，應認尚與常情無違。
      基此，證人丁○○既同意投資該海釣場，並於八十八年五、六月間已先後交付
      該二紙支票充作投資款，則被告分別於同年五月二十六日、六月十五日委託告
      訴人富登公司替大墩海釣場設計海報之際，是否有明知無資力支付貨款之情事
      ，已非無疑。
（二）另查，被告係於八十八年六月二十八日將發票人乙○○所簽發，面額一十萬元
      ，票號ＣＡ0000000號，發票日為八十八年八月二十五日，付款人為萬
      泰商業銀行臺中分行之支票一紙，交付予告訴人等情，業經告訴人於告訴狀中
      陳稱明確。又發票人乙○○自同年一月二十二日在萬泰商業銀行臺中分行開立
      上開支票存款帳戶後，係自同年七月十六日起始經公告為拒絕往來戶一節，則
      有該銀行九十年十一月二十八日（九十）泰台中字第三八八號函在卷可考。據
      此可知，被告於交付前開支票予告訴人時，發票人乙○○尚未經公告為拒絕往
      來戶至明。是以，自不得僅因該紙支票之發票人，嗣後經銀行列為拒絕往來戶
      ，即推定被告於委託告訴人設計海報之初，有明知其無資力，卻又故為委託之
      施用詐術情事存在。
（三）又查，被告於告訴人向其表示由乙○○簽發之前開支票，已為拒絕往來戶後，
      復又另行交付由丙○○所簽發，面額為一十萬三千元，票號Ａ0000000
      0號，發票日為同年十月三十一日，付款人為臺灣中小企業銀行臺中分行之支
      票一紙。嗣經告訴人於同年十一月一日提示付款後，因發票人丙○○之存款不
      足及發票人簽章不符，又遭退票等情，固有支票、退票理由單各一紙附卷可參
      。然查，發票人丙○○自八十七年十一月間開立前開支票存款帳戶後，迄至八
      十八年十月份起始有存款不足退票情事，而自八十八年十一月十五日起被列為
      拒絕往來戶等節，有臺灣中小企業銀行臺中分行九十年十一月二十三日九０台
      中字第０三０六五號函可資佐憑。是以，被告於八十八年五、六月間由證人丁○○處收受該紙支票時，發票人丙○○既尚無存款不足退票之情事，復查無其
      他證據可證明被告係明知發票人丙○○已無支付能力，而仍將前開支票交付予
      告訴人，自難以發票人丙○○嗣後有存款不足，甚至被列為拒絕往來戶之情事
      ，即遽認被告當初係以詐術，訛騙告訴人富登公司替大墩海釣場設計海報。
（四）再查，告訴人富登公司自陳：本件海報設計係透過告訴人下游廠商介紹，當初
      並未要求被告預付訂金，但於收受前述二紙支票時，均有要求被告在各該支票
      背面背書等語，有八十九年六月二十七日偵訊筆錄、九十一年一月七日審判筆
      錄各一份、支票二紙在卷可稽。衡情，被告若有詐騙告訴人富登公司替大墩海
      釣場設計海報之意思，亦無需在前述二紙支票上為背書，表示願負票據法上之
      背書人責任。足徵被告於委託告訴人之初及交付前開二紙支票之時，均確有給
      付貨款之意思，應臻明確。
（五）末查，被告於九十年十二月三日已償還告訴人六萬五千元，並與告訴人達成民
      事和解，約定另剩餘之三萬四千四百元，於和解成立後之一年內清償，有和解
      書一份可證，且為告訴人所是認；告訴人並於本院所定第一次庭期即九十年十
    二月五日前，即於同年月三日具狀表示撤回本件告訴，有刑事撤回告訴狀為憑
      ，益證被告於本件委託設計海報之初，應無不法所有意圖或施用詐術騙取財物
      之行為，要屬無疑。
（六）公訴意旨雖另參酌被告於偵查中經多次傳喚均未到庭，而認被告係畏罪情虛。
      惟查，公訴人曾傳喚被告四次，而被告則於八十九年九月十八日、十一月十三
      日分別具狀表示因其父病重住院，需被告照顧，故不克遵期出庭，請求變更期
      日等情，有聲請狀、診斷證明書、病危通知單等件附卷可稽，則被告未能於偵
      查中到庭，尚非全無正當事由，公訴人單憑被告未曾到庭，即遽謂被告係畏罪
      情虛，容有誤會，亦無足採。
（七）綜上諸情，本件被告先後二次委託告訴人富登公司設計海報，既無意圖為自己
      不法之所有，而施詐術使人交付財物之情形存在，核與前揭所述刑法第三百三
      十九條第一項之詐欺取財罪之構成要件即有未合。本件應純屬債務不履行之民
      事紛爭，理當循民事訴訟程序解決，尚難科以被告詐欺刑責。是被告辯稱其無
      詐欺之犯行等語，堪予採信。此外，本院復查無其他證據足資證明被告確有公
      訴人所指之犯行，不能證明被告犯罪，揆諸首揭說明，依法應諭知無罪之判決
      。
據上論斷，應依刑事訴訟法第三百零一條第一項，判決如主文。
本案經檢察官吳祚延到庭執行職務
中      華      民      國      九十一      年      一    月    十四    日
                                  臺灣臺中地方法院刑事第二庭
                                      法  官  莊  嘉  蕙
右正本證明與原本無異。
如不服本判決，應於送達後十日內向本院提出上訴狀（須附繕本），上訴於臺灣高等
法院臺中分院。
                                      書記官
中      華      民      國      九十一      年      一    月    十四    日
